【裁判字號】    99,交聲,484
【裁判日期】    990824
【裁判案由】    聲明異議
【裁判全文】
臺灣嘉義地方法院交通事件裁定         99年度交聲字第484號
原處分機關  交通部公路總局嘉義區監理所
異  議  人
即受處分人  甲○○
上列異議人即受處分人因違反道路交通管理處罰條例案件，對於
原處分機關即交通部公路總局嘉義區監理所中華民國九十九年八
月三日所為之處分（嘉監裁字第裁七○—Ｌ00000000號
裁決）聲明異議，本院裁定如下：
    主  文
原處分關於罰鍰新臺幣肆萬伍仟元部分撤銷。
上開撤銷部分，甲○○不罰。
    理  由
一、異議人係就原處分機關民國九十九年八月三日嘉監裁字第裁
    七○—Ｌ00000000號裁決關於違反道路交通管理處
    罰條例第三十五條第一項第一款裁處罰鍰新臺幣（下同）四
    萬五千元部分聲明異議，未及於其他部分，本件審理範圍僅
    止於聲明異議部分，合先敘明之。
二、本件異議意旨略以：異議人即受處分人甲○○於九十八年五
    月二十四日晚上十一時四十七分許，騎乘牌照號碼ＫＵ三－
    七六一號重型機車，行經嘉義縣布袋鎮省道台十七線公路一
    百二十七點五公里處，呼氣所含酒精濃度超過每公升零點二
    五毫克，違反道路交通管理處罰條例第三十五條第一項第一
    款規定，為警舉發，嗣經原處分機關裁處罰鍰，惟前開違規
    事實，業據檢察官緩起訴處分並命提供五十小時義務勞務，
    依行政罰法第二十六條規定應僅按刑事法規處罰之，爰聲請
    撤銷罰鍰處分，以免一事二罰等語。
三、按「一行為同時觸犯刑事法律及違反行政法上義務規定者，
    依刑事法律處罰之。但其行為應處以其他種類行政罰或得沒
    入之物而未經法院宣告沒收者，亦得裁處之。」；「前項行
    為如經不起訴處分或為無罪、免訴、不受理、不付審理之裁
    判確定者，得依違反行政法上義務規定裁處之。」九十四年
    二月五日公布，九十五年三月五日施行之行政罰法第二十六
    條第一項、第二項定有明文。行政罰法第二十六條第二項固
    然未列緩起訴處分，但緩起訴處分與不起訴處分依刑事訴訟
    法第二百六十條規定同有確定國家刑罰權不存在之效力，此
    處未列，應屬立法上疏漏。惟不起訴處分及無罪、免訴、不
    受理、不付審理之裁定均有確認國家刑罰權不存在之效果，
    國家就特定人及行為之刑罰權不存在，人民即無一行為遭受
    重覆處罰之雙重危險，因之，行政罰法第二十六條第二項規
    定，應係一宣示性規定，縱無此項規定，亦應為相同之解釋
    。若緩起訴處分已確認國家刑罰權終局不存在，因無「依刑
    事法律處罰」之可能，無「一行為二罰」之危險，自行政罰
    法第二十六條第一項予以反面解釋，此時「行為未同時觸犯
    刑事法律及違反行政法上義務規定」，自無刑事罰與行政罰
    競合之問題，行政機關為達行政法上之目的，自得裁罰。
四、惟檢察官為緩起訴處分者，「得」命被告於一定期間內遵守
    或履行刑事訴訟法第二百五十三條之二第一項各款所定事項
    ，刑事訴訟法第二百五十三條之二第一項定有明文。此制度
    旨在利用被告支付一定財產或履行特定行為方式以達到遏止
    再犯之目的，實質上具有與刑罰相同之應報行為人（應報）
    、矯正教化行為人（特別預防）、嚇阻潛在行為人（一般預
    防）等功能，而為替代刑罰之處遇。是行為人如經檢察官為
    緩起訴處分並命為支付財產或履行特定行為，與單純緩起訴
    處分確認國家刑罰權不存在情形有異，仍屬「依刑事法律處
    罰」，而有行政罰法第二十六條第一項前段規定之適用。
五、經查，異議人前於九十八年五月二十四日晚上十一時四十七
    分許，騎乘牌照號碼ＫＵ三－七六一號重型機車，行經嘉義
    縣布袋鎮省道台十七線公路一百二十七點五公里處，為警測
    得呼氣所含酒精濃度為每公升零點六一毫克，違反道路交通
    管理處罰條例第三十五條第一項第一款規定，嗣經警方舉發
    違規，並據原處分機關於九十九年八月三日以嘉監裁字第裁
    七○－Ｌ00000000號裁決裁處「罰鍰四萬五千元整
    」之處分，有前開字號裁決書一份在卷可稽。而異議人因前
    開時地服用酒類不能安全駕駛動力交通工具之相同行為，亦
    為臺灣嘉義地方法院檢察署檢察官以九十八年度偵字第五○
    六五號處分書為緩起訴處分，並命向指定之政府機關、政府
    機構、行政法人、社區或其他符合公益目的之機構或團體提
    供五十小時之義務勞務，緩起訴期間自九十八年七月十七日
    起至九十九年七月十六日止，異議人已於上開期間內提供義
    務勞務完畢，期間亦已屆滿，有卷附之前開字號緩起訴處分
    書、臺灣高等法院被告前案紀錄表足參。
六、準此，異議人一個酒後駕車行為乃同時觸犯刑法第一百八十
    五條之三及違反道路交通管理處罰條例第三十五條第一項第
    一款，觸犯刑事法律部分業據檢察官為緩起訴處分，並命向
    指定之政府機關、政府機構、行政法人、社區或其他符合公
    益目的之機構或團體提供五十小時之義務勞務，異議人確已
    提供，緩起訴處分期間亦已於九十九年七月十六日屆滿。異
    議人所提供之義務勞務，依前開說明，實質上等同於刑事處
    罰。則原處分機關於異議人受實質刑事處罰後，再就同一行
    為裁處異議人四萬五千元罰鍰，因該罰鍰係命受處分人支付
    一定金額，使其就違規行為付出相當代價（應報性質），阻
    卻日後再度實施相同違規（特別預防），強化人民對於規範
    之認知（一般預防），具有與刑事處罰相同之性質，顯與行
    政罰法第二十六條第一項前段同一行為僅能從刑事處罰之一
    事不二罰規定未合。從而，本件異議為有理由，原處分機關
    就本件所裁處之罰鍰應予撤銷。
七、至原處分機關認檢察官為緩起訴處分時命被告支付金錢或履
    行特定行為之負擔，係被告自願為之，非具強制性格，且刑
    罰僅法院得為之，故屬別於刑罰之特殊處遇，仍得適用行政
    罰法第二十六條第二項處罰云云。然查，刑事訴訟法第二百
    五十三條之二明文規定，檢察官為緩起訴處分者，得「命」
    被告於一定期間內遵守或履行下列各款事項，既使用「命」
    之文字，違反又有對應之法律效果，難謂非具強制性格；又
    吾國檢察官非為單純之行政官，而係準司法官，檢察官對於
    所認定微罪尚得不舉，某程度上即具確認犯罪構成及處罰與
    否之權能；再檢察官為緩起訴處分時，係以被告犯罪為前提
    ，只不過以負擔替代刑罰，就認定犯罪與施加處遇之構造，
    實質上與法院認罪科刑無異；末原處分機關認負擔為特殊處
    遇，非屬刑罰，惟何謂「特殊之處遇」？其性質為何？若為
    刑罰之「替代」，本質上與刑罰為何不同？行政罰法禁止一
    事不二罰，特殊處遇不利於當事人，為何無其適用之餘地？
    以上均欠缺明確論理及說明，無從說服本院為不同之結論，
    附此敘明。
據上論結，應依道路交通管理處罰條例第八十七條第二項、道路
交通案件處理辦法第二十條前段，裁定如主文。
中    華    民    國    99    年    8     月    24    日
                  交通法庭  法  官  張道周
上列正本證明與原本無異。
如不服本裁定，應於裁定送達後5日內向本院提出抗告狀（應附
繕本）。
中    華    民    國    99    年    8     月    24    日
                            書記官  張菀純

司法院資訊處製作；財團法人民間司法改革基金會備份。
